行　政　法　院　判　決　　　　　　　　　　　　　　　　八十八年度判字第九號
　　原　　　告　功學社教育用品股份有限公司
　　代　表　人　甲○○
　　被　　　告　財政部臺灣省北區國稅局
右當事人間因營利事業所得稅事件，原告不服行政院中華民國八十七年四月二十七日
台八十七訴字第一九一五九號再訴願決定，提起行政訴訟，本院判決如左︰
　　主  文
原告之訴駁回。
　　事  實
緣原告民國八十一年度營利事業所得稅結算申報，列報研究發展支出新台幣（以下同
）一九、二四一、七七九元，抵減所得稅額一、○四八、二五四元。被告以其與行為
時（以下同）股份有限公司研究與發展人才培訓及建立國際品牌形象支出適用投資抵
減辦法第二條規定不合，乃全數否准抵減稅額，原告不服，循序提起一再訴願，均遭
決定駁回，遂提起行政訴訟，茲摘兩造訴辯意旨於次：
原告起訴意旨略謂︰一、按「為促進產業升級需要，公司得在左列用途項下支出金額
百分之五至百分之二十限度內，抵減當年度應納營利事業所得稅額；當年度不足抵減
時，得在以後四年度內抵減之．．．三、投資於研究與發展、人才培訓及建立國際品
牌形象之支出。」「本辦法所稱研究與發展之支出，包括公司為研究新產品、改進生
產技術、改進提供勞務技術及改善製程所支出之左列費用：一、研究發展單位專業研
究人員之薪資。．．．三、供研究發展單位研究用消耗性器材、原材料及樣品之費用
。」為促進產業升級條例第六條第三項及股份有限公司研究與發展人才培訓及建立國
際品牌形象支出適用投資抵減辦法第二條第一項及第三項定有明文。二、關於八十一
年度營利事業所得稅結算申報事件，有關投資抵減稅額一、○四八、二五四元部分被
剔除後，原告與被告接洽之經過有陳述之必要，特分陳如左：(一)原告於八十五年四月
收到被告營利事業所得稅核定通知書核退稅額一、九四二、一三三元，但研究發展抵
減稅額一、○四八、二五四元，未如數核退，因此原告即以電話向承辦審查員查詢，
經查詢結果：該審查員告知此部分退稅額漏了輸入核定通知書內，但文已發出，要求
原告以公函向被告申請更正後，才能補退。(二)為此原告於八五、五、八以（八五）功
教財字第○○一號函予被告申請核退該筆稅額，並於八五、八、二十一以功教（八五
）財發字第○○一○號函再予催辦。其間原告以電話催詢數次，但被告聲稱辦理該案
審查員已調他單位，尚不知由誰接辦，結果此案又被擱置一旁，事經一年以後，於八
六、六、十九突接被告復查決定書，才知該案變成復查方式處理，可是此一年當中，
後來承辦該案之審查員從未來函或電話查詢了解實況或要求提示相關資料，被告竟斷
然核定原告列報之研究發展支出與規定不合，而不予認定，甚難令人誠服。(三)關於原
處分所認定：「次查申請人列報專業研究人員二十九人，除吳志明一人於研究、試作
記錄中有記載外，其餘二十八人未見於任何研討記錄中，又無研發計劃及研發日誌可
資參考，申請人列報之專業研究人員顯難採據」等語。查原告每年年度預算中都列有
研發技術各部門之研發預算計劃表，且實際作業執行時，每件計劃案都會有研討、試
作、評估之記錄，均符合促進產業升級條例第六條第三項及股份有限公司研究與發展
人才培訓及建立國際品牌形象支出適用投資抵減辦法第二條規定辦理。但原處分所指
：原告結算申報所附之資料僅有少數人提出研討記錄，並未提示所有專案研究人員之
研發日誌及所有研究人員之研討記錄可資參考，就判定原告沒有實質之研發作業，實
難令人折服。原告素來會計制度健全，一切依法誠實申報，有關研發所有專案研究人
員之研發日誌及研討記錄，因其年度內執行作業相關資料太多，未能全部完整附於年
度結算申報書上供查核，而只擷取其中部分資料，並非原告無實際研究與發展之事實
，又吳志明係連絡人，負責連繫，其餘二十八人均有在從事研究，有記錄可稽，但被
告竟認為只有吳志明一人在研究，原告難以甘服。由於研發記錄及日誌以及有關研發
文件及報告甚多，不便送呈，茲檢附(1)公司組織圖乙份；(2)年度研發預算執行作業流
程乙份；(3)研發（產品零組件改善）計劃評估說明表一件；(4)研究計劃及記錄與報告
，以供參酌。如有必要，可派員前來調查，以明真相，但被告置之不理，難謂合法。
(四)又有關原處分所指：原告更改產品之工作內容均為原有產品規格之釐定或零件之轉
換，或依廠商、客戶要求改變原有規格，或如編號ＡＢ一○四九由生產技術員范君試
作後，逕行變更規格，顯非研究發展之內容。另據機械研磨試驗報表，全年試磨僅一
○八小時，研磨結論全無數據資料。又據研討會會議記錄，與會七人中，除吳志明外
，並無原告所列之研究人員參與，核與上述促進產業升級條例之規定不符等語，又再
訴願決定書認為：「訴經財政部訴願決定，以再訴願人產品零件規格變更，係因原有
生產方式或製程無法適用而加以改變，核與首揭投資抵減辦法規定之「改進生產技術
」或「改善製程」有別，且新規格係使用原有零件，難認合於首揭投資抵減辦法規定
。所稱改善產品，除研發部門人員之研究發展外，一向由廠商或客戶在使用後提出建
議，作為研發改善項目一節，亦非研究發展獎勵範疇。又原有產品規格之釐定、零件
轉換及改善產品均屬技術單位之工作，再訴願人所提示資料，並無首揭投資抵減辦法
所稱專司研究發展工作之「研究發展單位」，所訴核不足採，遂駁回其訴願，經核並
無不妥」等語，原告認為被告、財政部及行政院之見解錯誤，茲分陳理由如左：第一
、關於原告所提示之規格制度改、廢連絡書、編號ＡＢ一○五二名稱為固定座「加大
角度」、編號ＡＢ一○二六名稱喇叭管「尺寸更改」、編號ＡＢ一○五七名稱轉閥牽
引台「結構更改」、編號ＡＢ一○八七名稱增訂ＰＴ－四一六ＧＧ、ＡＬ、編號一○
二八名稱「平衡錘型體更改」以及編號ＡＢ一○四九「變更產品規格」等，均須改善
生產技術及改善製程，否則產品如何能加大角度、更改結構及尺寸，又如何能變更型
體及規格，都是要改善生產技術及製程，始能達到研究發展計劃之目的，符合前揭促
進產業升級條例第六條第三項之規定。被告並未派員前來實地瞭解，竟然認為是原有
產品規格之釐定或零件之轉換或變更規格，並非研究發展之內容，可見被告不懂製造
業研究改善產品規格或零組件之過程及辛苦。又改善產品，除公司研發部門及人員之
研究發明外，一向由廠商或客戶（消費者）在使用後提出建議作為研發改善之項目，
那是改善產品之「因」，而研究改善產品之製程則為「過程」，提昇音質、改善樂器
之功能則為「果」，被告竟然認為依廠商或客戶要求變更原有規格，並非研究發展之
內容及獎勵範圍，真是令人啼笑皆非。如此錯誤的見解，何能令百姓信服﹖第二、又
有關機械研磨試驗，一向以小時作為研磨程度之基準，由於被告僅就原告所提供之文
件而認定全年只研磨一○八小時。又研討會會議記錄與會七人中僅吳志明一人參與，
被告因而不予採信，其實原告在工廠內之研磨文件及研討會議記錄及資料甚多，如全
部送往被告，恐被告在收受文件時將發生困擾，所以原告才送呈部分文件及資料以供
被告參酌，以證明原告確有在從事研究發展，豈知被告不向原告查詢或派員實地調查
，竟以此一小部分之文件作為不予採信之證據，原告殊難甘服，為能澄清真相，敬請
撤銷原決定，並命被告派員前來實地查核，以明真相。三、以上理由，原告在訴願及
再訴願均有主張，但被告並未派員前來實地查看，而財政部及行政院亦未就此加以審
酌。事實上，祇要曾經從事工廠之生產製造方面之工作或訓練，就會明瞭產品零件規
格及結構之變更，會重大影響產品之品質及耐用年限之延長，甚至製程之改變會增加
生產技術之提昇及生產效率之增進。被告官員坐在辦公室而未前來實地查看，就駁回
原告之請求，使百姓心寒。懇求司法正義之最後一道防線，發揮應有之功能。請撤銷
原處分及一再訴願決定等語。
被告答辯意旨略謂︰一、查原告列報專業研究人員二十九人，除吳志明一人於研討、
試作紀錄中有記載外，其餘二十八人未見於任何研討紀錄中，且無研發計畫及研發日
誌可資參考，所列報之專業研究人員顯難採據，原告所訴，核不足採。二、據原告所
提示之規格制度改、廢連絡書，編號ＡＢ一○五二名稱為固定座加大角度、編號ＡＢ
一○二六名稱喇叭管尺寸更改、編號ＡＢ一○五七名稱轉閥牽引台結構更改、編號Ａ
Ｂ一○八七名稱增訂ＰＴ－四一六ＧＧ、ＡＬ、編號一○二八名稱平衡錘型體更改等
，其工作內容均為原有產品規格之釐定或零件之轉換，或依廠商、客戶要求改變原有
規格，或如編號ＡＢ一○四九由生產技術員范世章試作後，逕行變更規格，顯非研究
發展之內容，原告產品零件規格變更，係因原有生產方式或製程無法適用而加以改變
，核與首揭投資抵減辦法規定之「改進生產技術」或「改善製程」有別，原有產品規
格之釐定、零件轉換及改善產品均屬技術單位之工作，難認合於首揭投資抵減辦法規
定，原告主張，核不足採。三、另據原告所提示之機械研磨試驗報表，全年試磨資料
僅一○八小時，研磨結論全無數據資料，且據研討會會議紀錄，與會七人中，除吳志
明外並無原告所列之研究人員參與，原查全數否准系爭研究與發展支出抵減稅額，揆
諸前揭投資抵減辦法規定，尚無不合，請准予維持。四、綜上：原復查處分及訴願、
再訴願決定並無違誤，請駁回原告之訴等語。
　　理  由
按「為促進產業升級需要，公司得在左列用途項下支出金額百分之五至百分之二十限
度內，抵減當年度應納營利事業所得稅額；當年度不足抵減時，得在以後四年度內抵
減之。一、投資於自動化生產設備或技術。二、在本條例實施日起五年內，購置防治
污染設備或技術。三、投資於研究與發展、人才培訓及建立國際品牌形象之支出。」
「前項投資抵減，其每一年度得抵減總額，以不超過該公司當年度應納營利事業所得
稅額百分之五十為限，但最後年度抵減金額，不在此限。」為行為時促進產業升級條
例第六條第一項及第二項所明定。次按「本辦法所稱研究與發展之支出，包括公司為
研究新產品、改進生產技術、改進提供勞務技術及改善製程所支出之左列費用：一、
研究發展單位專業研究人員之薪資。二、生產單位改進生產技術或提供勞務技術之費
用。三、供研究發展單位用消耗性器材，原材料及樣品之費用。四、供研究發展單位
用儀器設備之購置成本。五、專供研究發展單位用建築物之折舊費用、租金或維護費
用。六、專為研究發展購買之專利權、專用技術及著作權之當年度攤折費用。但按產
品生產或銷售數量、金額支付一定比例之價款或定期支付一定金額之價款不包括在內
。七、委託國內大專院校或研究機構研究或聘請大專院校教授或研究機構研究人員之
費用。八、其他經中央目的事業主管機關及財政部專案認定屬研究發展之支出。」行
為時投資抵減辦法第二條定有明文。本件原告八十一年度營利事業所得稅結算申報，
列報研究發展支出一九、二四一、七七九元，抵減所得稅額一、○四八、二五四元，
被告以其與股份有限公司研究與發展人才培訓及建立國際品牌形象支出適用投資抵減
辦法第二條規定不合，乃全數否准抵減稅額，原告不服，循序提起行政訴訟，主張：
其變更產品規格，均須改善生產技術及製程，始能達到計畫之目的，符合促進產業升
級條例第六條第一項第三款之規定。又改善產品，除研發部門人員之研究發展外，一
向由廠商或客戶在使用後提出建議，作為研發改善項目，應屬研究發展內容云云。經
查研究與發展支出之審核係以實質工作內容為據，並不因其所提供之組織圖將「研發
技術課」列示為「技術課」而有不同。原告列報專業研究人員二十九人，除吳志明一
人於研討、試作紀錄中有記載外，其餘二十八人未見於任何研討紀錄中，且無研發計
畫及研發日誌可資參考，所列報之專業研究人員尚難採信。原告所提示之規格制度改
、廢連絡書，編號ＡＢ一○五二名稱為固定座加大角度、編號ＡＢ一○二六名稱喇叭
管尺寸更改、編號ＡＢ一○五七名稱轉閥牽引台結構更改、編號ＡＢ一○八七名稱增
訂ＰＴ－四一六ＧＧ、ＡＬ、編號一○二八名稱平衡錘型體更改等，其工作內容均為
原有產品規格之釐定或零件之轉換，或依廠商、客戶要求改變原有規格，或如編號Ａ
Ｂ一○四九由生產技術員范世章試作後，逕行變更規格，顯非研究發展獎勵範疇。難
謂非屬技術單位之生產工作內容。又據原告之機械研磨試驗報表，全年試磨僅一○八
小時，研磨結論全無數據資料，且依研討會會議記錄，與會七人中，除吳志明外並無
原告所列之研究人員參與，況原告所提示資料，並無首揭投資抵減辦法所稱專司研究
發展工作之「研究發展單位」，僅有專司生產技術之「技術課」即所謂「研發技術課
」，從而原告所訴各節，均無足取。本件原處分揆諸首揭規定，洵無違誤，一再訴願
決定遞予維持，俱無不合。原告起訴意旨，難謂為有理由，應予駁回。
據上論結，本件原告之訴為無理由，爰依行政訴訟法第二十六條後段，判決如主文。
中    華    民    國     八十八      年      一      月      十四       日
                    行 政 法 院 第 三 庭
                                審 判 長 評  事      曾  隆  興
                                         評  事      趙  永  康
                                         評  事      高  啟  燦
                                         評  事      蔡  進  田
                                         評  事      鄭  淑  貞
右  正  本  證  明  與  原  本  無  異
                                         法院書記官  陳  佩  玲
中    華    民    國     八十八      年      一      月      十四       日
